【裁判字號】    89,上易,317
【裁判日期】    890511
【裁判案由】    業務侵占
【裁判全文】
臺灣高等法院高雄分院刑事判決                    八十九年度上易字第三一七號
    上  訴  人  臺灣高雄地方法院檢察署檢察官
    被      告  乙○○
    選任辯護人  邱南英
右上訴人因被告業務侵占案件，不服臺灣高雄地方法院八十八年度易字第三四八Ｏ號
，中華民國八十九年一月十二日第一審判決（起訴案號：臺灣高雄地方法院檢察署八
十八年度偵字第一一五０七號）提起上訴，本院判決如左：
    主  文
上訴駁回。
    理  由
一、公訴意旨略以：甲○○、張怡萍與被告乙○○於民國八十七年二月間合夥經營「
    歡顏美容坊」，由甲○○出資新臺幣（下同）八十萬元，張怡萍出資十一萬元，
    被告出資二十三萬元，合計共一百一十四萬元，並由被告負責該美容坊之業務。
    嗣於八十八年四月底，「歡顏美容坊」結束營業，被告竟意圖為自己不法之所有
    ，否認甲○○、張怡萍為合夥人，擅將如附表所示之物品予以侵占入己，私下變
    賣，因認被告涉有刑法第三百三十六條第二項之業務侵占罪嫌。
二、本件公訴人認被告乙○○涉有刑法第三百三十六條第二項業務侵占罪嫌，無非以
    告訴人甲○○之指訴、另一合夥人張怡萍暨店內美容師蘇秋香、許淑秋證述三人
    為合夥關係，及卷附甲○○與包工孫義奉裝修該美容坊之合約書一紙、付款支票
    一紙、銷貨單二紙、送貨單三紙為其依據。
三、按犯罪事實應依證據認定之，無證據不得推定其犯罪事實，又不能證明被告犯罪
    或其行為不罰者，應諭知無罪之判決，刑事訴訟法第一百五十四條、第三百零一
    條第一項分別定有明文。且認定犯罪事實，所憑之證據，雖不以直接證據為限，
    間接證據亦包括在內，然無論直接或間接證據，其為訴訟上之證明，須於通常一
    般之人均不致於有所懷疑，而得確信其為真實之程度者，始得據之為有罪之認定
    ，倘其證明尚未達到此一程度，而有合理懷疑之存在時，即無從為有罪之認定，
    此亦經最高法院著有七十六年台上字第四九八六號判例可資參照。又刑法第三百
    三十六條第二項業務侵占罪係以意圖為自己或第三人不法之所有，而侵占自己於
    業務上所持有之他人之物為構成要件，是對於業務上所持有之本人之物，縱他人
    對之有給付請求權，亦非業務上所持有之他人之物甚明。且隱名合夥之出資，依
 民法第七百零二條規定，其財產移屬於出名營業人，該項合夥財產，自係屬於出
    名營業人所有，而非與隱名合夥人所共有，關於營業上收取之款項，仍由出名營
    業人取得所有權，隱名合夥人除依法律或契約之規定，就其應受返還之出資及應
    得之利益，對於出名營業人得行使請求權外，要非對直接營業上收取之款項當然
    取得所有權，縱令出名營業人將該款據為己有，並未分予隱名合夥人，究與侵占
    自己持有他人之物之構成要件不符，要無成立業務上侵占罪之可言，此有最高法
    院二十八年度滬上字第三一號判例、七十五年度台上字第一七七八號、七十六年
    度台上字第三四０三號、八十五年度台上字第四四八二號裁判可資參照。
四、訊據被告乙○○固坦承於八十七年二月間，由告訴人甲○○出資八十萬元，證人
    張怡萍出資九萬餘元，被告出資二十六萬餘元，開設「歡顏美容坊」，且以被告
    之名義登記為獨資組織「歡顏美容坊」之負責人，由被告負責經營該美容坊之主
    要業務，張怡萍負責記帳，並共同僱用美容師蘇秋香、許淑秋，由甲○○負責發
    放薪資，嗣於八十八年四月底結束營業，而自八十八年四月二十八日起至同年五
    月底止，陸續將如附表所示除盆栽十六株、廚房廚具及掛鐘一具以外之物品，搬
    離高雄市新興區○○○路一二０號「歡顏美容坊」，除產品部份已退還廠商，其
    餘物品均堆置於高雄市○○街一五四巷一一號及高雄市○○○路二一八巷五弄一
    四號住所之事實，核與告訴人甲○○指述情節、證人張怡萍、蘇秋香、許淑秋證
    述情節大致相符，並有送貨單三紙附卷可稽。惟堅詞否認有何業務侵占之犯行，
    辯稱：「歡顏美容坊」係伊與甲○○、張怡萍共同出資，租約至八十八年五月底
    到期，因美容坊一直處於虧損狀態，故伊只願意經營至八十八年四月底，在八十
    八年四月二十八日到高雄市新興區○○○路一二０號「歡顏美容坊」搬運自己之
    物，同時通知張怡萍、甲○○前來處理其他物品，因甲○○、張怡萍拒不處理，
    租約又已到期，伊才會將所有物品搬回家中，產品的部分則退給廠商，所搬走的
    物品目前都還堆放在高雄市○○街一五四巷一一號及高雄市○○○路二一八巷五
    弄一四號，伊並沒有侵占的意思等語。
五、經查：
（一）按「合夥」為二人以上互約出資以經營共同事業之契約，「隱名合夥」則為當
      事人約定一方對於他方所經營之事業出資，而分受其營業所生之利益，及分擔
      其所生損失之契約，故合夥所經營之事業，係合夥人全體共同之事業，隱名合
      夥所經營之事業，則係出名營業人一人之事業，非與隱名合夥人共同之事業。
      二者之法律性質及法律效果迴然有異，本件首應推究者即為渠等三人間之關係
      為何？查「歡顏美容坊」係由告訴人甲○○、證人張怡萍、被告分別出資八十
      萬元、九萬餘元、二十六萬餘元成立，以獨資組織之型態向高雄市政府建設局
      申請營利事業登記，並以被告為負責人，被告與告訴人甲○○、證人張怡萍間
      並未以書面約定三人之權利義務關係，亦未明白約定三人間之關係為「合夥」
      或「隱名合夥」等情，為告訴人甲○○及被告所不爭執，並有高雄市政府營利
      事業登記證影本可憑。且告訴人甲○○經訊問何以使用被告之名義登記時稱：
      「因僅被告具備美容師之資格」等語（見八十八年度偵字第一一五０七號偵查
      卷第十三頁），足見「歡顏美容坊」登記為獨資組織一事係出於告訴人甲○○
      、證人張怡萍及被告之意思。又商業於開業前，均應就其組織型態向營業所在
      地之主管機關申請登記（商業登記法第八條第七款參照），一般與其交易之善
      意第三人，亦信任該事業所為之商業登記，倘第三人與事業有所交易，而對事
      業存有債權關係者，於合夥組織之情形，合夥之債務為合夥人全體所負之公同
      共有債務，除以合夥財產負責外，於合夥財產不足清償時，各合夥人尚需以個
      人固有之財產負民法第六百八十一條規定之補充連帶責任，與隱名合夥之隱名
      合夥人原則上對外不負責之情，相差甚多，是告訴人甲○○、證人張怡萍係「
      隱名合夥人」或「合夥人」，對渠等所負之責任及第三人之權利影響匪淺，惟
      自「歡顏美容坊」所為之登記形式觀之，實無由得出告訴人甲○○、證人張怡
      萍有對外負責之意。況且，倘告訴人甲○○、證人張怡萍欲以合夥組織之型態
      對外為法律行為，縱僅被告一人具備美容師資格，亦可將「歡顏美容坊」登記
      為合夥組織型態，而以被告為負責人，並無逕行登記為獨資組織之理。從而，
      被告既經登記為「歡顏美容坊」獨資組織之負責人，被告所負之責任顯非告訴
      人甲○○、證人張怡萍所得比擬，且以該美容坊對外登記之形式觀之，告訴人
      甲○○、證人張怡萍係有意不對外表彰渠等與被告內部之合夥關係甚明，應認
      告訴人甲○○、證人張怡萍係將「歡顏美容坊」作為被告經營之事業而對之出
      資。
（二）又被告雖不爭執告訴人甲○○、證人張怡萍曾參與合夥事務之執行，惟法無禁
      止由隱名合夥人執行合夥事務，僅於隱名合夥人參與合夥事務之執行時，應對
      第三人負出名營業人之責任，此觀諸民法第七百零五條之規定甚明，再佐以「
      歡顏美容坊」之主要業務均由被告執行等情觀之，尚難僅憑告訴人甲○○於八
      十七年九月前、證人張怡萍於八十八年二月前曾參與合夥事務之執行，遽認其
      與被告間之關係為「合夥」而非「隱名合夥」。
（三）被告與告訴人甲○○、證人張怡萍究為隱名合夥抑為普通合夥之關係，固應視
      被告與其他合夥人間之合夥契約內容而定，不能僅以營利事業登記為唯一之憑
      據，惟於當事人約定不明，探求當事人約定之真意時，其對外所為之營利事業
      登記不失為考量因素之一；況且，合夥之合夥人與隱名合夥之隱名合夥人對外
      應負之責任，相差甚多，「歡顏美容坊」既經告訴人甲○○等人申請登記為獨
      資組織，益見告訴人甲○○、證人張怡萍於對外關係上，有以獨資組織型態為
      營業主體之意；輔以告訴人甲○○亦未提出任何積極事證足證與被告間之關係
      為合夥，堪認被告與告訴人甲○○、證人張怡萍間之關係應係隱名合夥無疑。
      揆諸前開說明，告訴人甲○○、證人張怡萍既為隱名合夥人，其出資之財產權
      移屬於出名營業人，則附表所示之合夥財產為出名營業人之被告所有，被告縱
      於隱名合夥契約終止時，未為出資之返還及應得利益之給與，亦與業務侵占罪
      所侵占者為自己所持有之他人之物者有別，被告所辯，應堪採信。
（四）再被告與告訴人甲○○、證人張怡萍間之關係縱係「合夥」，合夥人為合夥之
      解散後，合夥事務執行人對於應行清算之合夥財產仍有管理、注意之義務，且
      被告亦陳稱：「（你搬東西回家之目的何在？）因他們不願去處理，而且不願
      把東西給房東」，「（為何在結束營業後賣掉店內之物？）我沒賣，都堆在我
      家倉庫」等語云云（一審卷第二六頁反面），堅詞否認侵占之意思及變賣。足
      見「歡顏美容坊」因租期即將於八十八年五月底到期，店內之生財器具應於租
      期屆滿前全數搬離，被告為保存應行清算之合夥財產，自八十八年四月二十八
      日起至同年五月底止，陸續將如附表所示除盆栽十六株、廚房廚具及掛鐘一具
      以外之物品，搬離高雄市新興區○○○路一二０號「歡顏美容坊」，除產品部
      份已退還廠商，其餘物品均堆置於高雄市○○街一五四巷一一號及高雄市○○
      ○路二一八巷五弄一四號住所之行為，即屬管理範圍內所為之必要行為，尚難
      遽推認為具有侵占之故意及為自己或第三人不法所有之意圖，仍應調查其他證
      據，以資認定（最高法院二十六年度上字第一二四六號判例要旨參照）。觀諸
      「歡顏美容坊」結束營業後，產品部份退還廠商及產品貨款部分，除鄭有利部
      分，事後由告訴人甲○○變賣店裡設備得款一萬五千元用以清償，尚餘三萬五
      千元未清償外，餘則由被告乙○○先予退還並結清，並無貨品、帳目未清情形
      ，此亦經證人鄭有利、林恆政、陳茂川分於本院審理中結證明確（本院卷第六
      四頁反面、第六五頁正面），且被告所搬走的物品堆置被告家中倉庫，告訴人
      甲○○、證人張怡萍並不否認，告訴人甲○○更陳稱：「（看過東西嗎？）是
      ，東西都還在，但商品不在」（一審卷第三七頁正面），證人張怡萍亦於本院
      審理中證稱：「只剩下廠商的貨不見了，原先所說的侵占物品明細表的東西，
      都已經拿回來了」（二審卷第二三頁正面），果被告於結束營業之初即具侵占
      之故意及為自己或第三人不法所有之意圖，其並無退還產品、結清貨款之必要
 ，更毋庸保管物品迄今，而未加以利用或變賣之。顯見結束營業之初，被告主
      觀上並無侵占之故意及為自己或第三人不法所有之意圖，足堪認定。
（五）雖公訴人於上訴書中指稱被告於偵查中均稱上開物品為其所有，根本否認合夥
      之存在，焉有隱名合夥之可能云云，惟被告於原審及本院審理中均已坦承：八
      十七年二月間，由告訴人甲○○出資八十萬元，證人張怡萍出資九萬餘元，被
      告出資二十六萬餘元，開設「歡顏美容坊」之事實，而為告訴人甲○○、證人
      張怡萍所不爭執，已如前述，尚難執此而為被告不利之認定。
六、綜上說明，自與刑法第三百三十六條第二項業務侵占罪之構成要件不相符合，此
    外，復查無其他任何積極事證，足資審認被告有公訴人所指之犯行，因此原審以
    不能證明被告犯罪而諭知無罪之判決，核屬允當，檢察官上訴意旨，仍執前詞，
    指摘原判決不當，為無理由，應予駁回。本案被告結束合夥，與告訴人等發生爭
    執，無非一般民事糾葛，應循民事訴訟程序尋求救濟，附此敘明。
據上論斷，應依刑事訴訟法第三百六十八條，判決如主文。
本案經檢察官林應華到庭執行職務。
中    華    民    國     八十九     年       五       月     十一       日
                              臺灣高等法院高雄分院刑事第五庭
                                  審判長法官  吳水木
                                        法官  洪慶鐘
                                        法官  惠光霞
右正本證明與原本無異。
不得上訴。
                                      書記官  林永富
中    華    民    國     八十九     年       五       月    十五        日
附表：
┌──┬──────────────┬──┬──────────────┐
│編號│侵占物品                    │編號│侵占物品                    │
├──┼──────────────┼──┼──────────────┤
│一  │東元分立式冷氣二台          │二  │掛鐘二具                    │
├──┼──────────────┼──┼──────────────┤
│三  │鐵製椅子三只                │四  │木製橢圓櫃檯桌一個          │
├──┼──────────────┼──┼──────────────┤
│五  │木製椅子一只                │六  │盆栽十六株                  │
├──┼──────────────┼──┼──────────────┤
│七  │國騰牌冰熱飲水機一台        │八  │牛皮淺藍色沙發一組          │
├──┼──────────────┼──┼──────────────┤
│九  │白鐵不銹鋼玻璃面茶几一組    │一０│木製小櫃子一個              │
├──┼──────────────┼──┼──────────────┤
│一一│鐵製衣架檯二只              │一二│廚房廚具                    │
├──┼──────────────┼──┼──────────────┤
│一三│木製白色產品展示櫃一只      │一四│美容操作椅一只              │
├──┼──────────────┼──┼──────────────┤
│一五│幸福牌ＣＤ音響一台          │一六│遠紅外線美容艙一台          │
├──┼──────────────┼──┼──────────────┤
│一七│ＳＴ瘦身美容儀器一台        │一八│美容操作台車四具            │
├──┼──────────────┼──┼──────────────┤
│一九│美容操作燈一個              │二０│按摩減肥儀一台              │
├──┼──────────────┼──┼──────────────┤
│二一│聲寶牌電視含錄放影設備一台  │二二│超群牌美容蒸氣設備一台      │
├──┼──────────────┼──┼──────────────┤
│二三│電光牌電熱水器一台          │二四│木製玻璃門大型產品展示櫃一只│
└──┴──────────────┴──┴──────────────┘
                                                                       Ｇ


司法院資訊處製作；財團法人民間司法改革基金會備份。
